---
title: "데이터 정제와 가공, 시각화"   
author: "Yoon-Ho Hong" 
date: "2022-08-16"
output: 
  html_document:
    toc: yes
    toc_float: true
---

```{r setup, include=FALSE}
knitr::opts_chunk$set(echo = TRUE, eval = F)
```

오늘 학습할 내용은 본격적인 데이터 분석에 앞선 전처리 과정입니다(preprocessing). 데이터 전처리는 보통 다음 순서로 이루어집니다. 

- 데이터 정제      
- 데이터 가공    
- 탐색적 데이터분석(exploratory data analysis)                

보통 위 과정은 한 번에 끝나지 않고, 필요에 따라 반복합니다(iterative process).        
      
### 데이터 정제(cleaning)

데이터 정제는 보통 다음과 같은 오류를 찾아 제거하거나, 수정하는 과정을 말합니다. 

- Duplicates    
- Irrelevant values    
- Inconsistent values   
- Missing values   
- Outliers    

흔히 데이터 과학자는 데이터 정제에 80%의 시간을 쓰고, 나머지 20%의 시간을 이것에 대해 불평하느라 쓴다는 말이 있습니다. 데이터 정제 과정이 그만큼 오랜 시간과 많은 노력이 드는 단순 작업이라는 뜻인데, 아마 많은 사람들이 이에 공감하리라 생각합니다.

데이터 정제는 실제 임상 데이터를 다루는 아래 실습 과제에서 좀 더 자세히 살펴보기로 하겠습니다.    


### 데이터 가공       
데이터 가공이란 원시 데이터를 본격적으로 분석하기에 앞서 소프트웨어가 처리할 수 있는 적절한 형식으로 변환하는 과정을 말합니다. 

데이터 가공의 실제를 gapminder 데이터셋을 이용해 살펴보겠습니다.   
gapminder 데이터셋에는 국가별, 년도별 life expectancy, GDP per capita, population 등의 데이터가 포함되어 있습니다.       

gapminder 패키지를 설치하고 로딩하면 작업공간에서 gapminder 데이터를 불러올 수 있습니다.  

```{r}
install.packages("gapminder")
library(gapminder)
```


```{r}
head(gapminder)
str(gapminder)
summary(gapminder)
```

데이터 가공에 필요한 dplyr 패키지를 설치하고, 로딩합니다. 

```{r}
install.packages("dplyr")
library(dplyr)
```


### select 
특정 변수들만 골라냅니다.   

```{r}
gapminder %>%
  select(continent, country) %>%
  distinct() # return distinct data, removing duplicates  
```

%>% 는 pipe 연산자(operator)이며, 이전(좌측) 결과를 받아서 다음(우측)으로 넘겨 주는 역할을 합니다.   

### filter

조건에 맞는 관측치만 추출합니다.  

```{r}
gapminder %>%
  filter(year == 1957) # 1957년 데이터만 추출합니다.    
```

```{r eval=FALSE}
gapminder %>%
  filter(country == "Korea, Rep.") # Korea, Rep. 데이터만 추출합니다.    
```

### arrange
오름차순으로 정렬합니다.   
```{r eval=FALSE}
gapminder %>%
  arrange(gdpPercap) # gdpPercap 이 낮은 값이서 높은 값으로 정렬합니다. 
```

내림차순으로 정렬하려면 desc() 함수를 사용합니다.   
```{r eval=FALSE}
gapminder %>%
  arrange(desc(gdpPercap)) # 함수 안에서 함수를 사용, nested function 
```

### mutate
변수를 변환해서 새로운 변수를 생성하는 함수입니다.
인구수를 백만명단위로 변환해봅시다.   
```{r eval=FALSE}
gapminder %>%
  mutate(pop = pop/1000000)
```

이번에는 총국민소득을 구해봅시다.   
```{r eval=FALSE}
gapminder %>%
  mutate(gdp = gdpPercap*pop)
```

### summarize
summarize() 함수는 통계 요약치를 구할 때 유용하게 사용됩니다.   
2007년의 평균 기대수명을 구해봅시다.    
```{r eval=FALSE}
gapminder %>%
  filter(year == 2007) %>%
  summarize(meanLifeExp = mean(lifeExp))
```


### group_by
년도별 평균 기대수명을 구해봅시다.   
```{r eval=FALSE}
gapminder %>%
  group_by(year) %>%
  summarise(meanLifeExp = mean(lifeExp))
```

대륙별, 년도별 평균 기대수명을 구해봅시다.      
```{r eval=FALSE}
gapminder %>%
  group_by(continent, year) %>%
  summarize(meanLifeExp = mean(lifeExp))
```

### join 

data frame의 병합을 위해 join 함수를 사용합니다. 
예제를 위해 먼저 병합할 두 개의 data frame 을 만들어보겠습니다. 
```{r}
country = c("Korea", "Japan", "China")
life_exp = c(80, 83, 67)
df1 = data.frame(country, life_exp) 
country = c("Korea", "Japan", "Taiwan")
pop_mil = c(50, 100, 10)
df2 = data.frame(country, pop_mil) 
``` 

```{r}
inner_join(df1, df2, by="country")
left_join(df1, df2, by="country")
right_join(df1, df2, by="country")
full_join(df1, df2, by="country")
```


참고로, vector의 병합을 위해서는 built-in 함수로 intersect, union, setdiff 를 사용합니다.   
```{r}
x = c("a", "b", "c")
y = c("b", "c", "d")
intersect(x, y) # 교집합   
setdiff(x, y) # 여집합  
union(x, y) # 합집합    
```

### reshaping data 

분석에 적합한 형태로 long format <-> wide format 전환이 필요할 때, tidyr 패키지의 gather와 spread 함수를 사용합니다.

```{r eval=FALSE}
install.packages("tidyr")
library(tidyr)
```

```{r}
continent_gapminder <-gapminder %>%
  group_by(continent, year) %>%
  summarise(lifeExp = mean(lifeExp), 
            pop = mean(pop), 
            gdpPercap = mean(gdpPercap))
continent_gapminder %>% gather(key = "attribute", value = "mean", lifeExp:gdpPercap)
```

long format의 데이터 구조를 다시 wide format 으로 바꾸어 봅시다. 

```{r}
long_format = continent_gapminder %>% gather(key = "attribute", value = "mean", lifeExp:gdpPercap)
long_format %>% spread(key = attribute, value = mean)
```


### 데이터 시각화(Data visualization)

데이터 시각화(data visualization)는 데이터 패턴 혹은 분석 결과를 직관적으로 이해할 수 있도록 시각적으로 표현하는 과정을 말합니다.    

데이터 시각화를 위해 ggplot2 를 자주 사용합니다. ggplot2는 Hadley Wickham이 "Grammar of Graphics"에 기초하여 개발한 R package로, 점진적인 방식(incremental method), 즉, 기초 플롯을 생성한 후, 필요한 그래픽 요소들을 추가, 수정하는 방식으로 데이터를 시각화합니다.         

실습을 위해 ggplot2 패키지를 설치하고 로딩합니다.    
```{r}
install.packages("ggplot2")
library(ggplot2)
```

### scatter plot
 
2007년 1인당 국민소득과 기대수명의 관계를 산점도로 그려봅니다.   
```{r}
gapminder_2007 <- gapminder %>%
  filter(year == 2007) 
gapminder_2007 %>% 
  ggplot(aes(x=gdpPercap, y=lifeExp)) + 
  geom_point()
```

### other aesthetics
그래픽 요소(color, size)에 데이터를 매핑
```{r}
gapminder_2007 %>% 
  ggplot(aes(x=gdpPercap, y=lifeExp)) + 
  geom_point(aes(color = continent, size=pop)) 
```

### facet
```{r}
gapminder_2007 %>% 
  ggplot(aes(x=gdpPercap, y=lifeExp)) + 
  geom_point(aes(color = continent, size=pop)) + 
  facet_grid(.~continent)
```

### line plot

geom_line 함수를 사용해서, 대륙별로 평균 기대수명의 연도에 따른 변화를 살펴봅시다.   
```{r}
gapminder_line = gapminder %>%
  group_by(continent, year) %>%
  summarize(meanLifeExp = mean(lifeExp))
```

```{r}
gapminder_line %>% 
  ggplot(aes(x=year, y=meanLifeExp, color=continent)) + 
  geom_line()
```

*[도전: scale]*       
2007년 1인당 국민소득과 기대 수명의 관계를 산점도로 그리고(위의 예제), x축을 로그 변환해봅시다.        

```{r, include=FALSE}
p <- ggplot(gapminder_2007, aes(gdpPercap, lifeExp)) + geom_point()
p + scale_x_log10()# scale 함수 
```

*[도전: statistics]*        
통계적 데이터 변환 함수를 이용해(stat_) 선형회귀직선을 추가해봅시다.     

```{r, include=FALSE}
p +scale_x_log10() + stat_smooth(method = "lm", se=T, color = "red") 
```

### bar plot

대륙별 국가 수를 구하고, 이를 bar plot으로 그려봅시다.   
```{r}
gapminder_col = gapminder %>%
  select(continent, country) %>%
  distinct() %>%
  group_by(continent) %>%
  summarize(n = n()) 
```


```{r}
gapminder_col %>% 
  ggplot(aes(continent, n)) + 
  geom_col()
```
다음과 같이 geom_bar 함수를 이용할 수도 있습니다.    
```{r}
gapminder_bar = gapminder %>%
  select(continent, country) %>%
  distinct() 
gapminder_bar %>% 
  ggplot(aes(continent)) + 
  geom_bar()
```

*[도전: fill]*     
위 bar graph에서 대륙별로 bar의 색깔을 다르게 표현해보세요.  
```{r include=FALSE}
gapminder_bar %>% 
  ggplot(aes(continent)) + 
  geom_bar(aes(fill=continent))
```

*[도전: coordinate flip]*    
x-y 좌표축을 flip 해보세요.  
```{r include=FALSE}
gapminder_bar %>% 
  ggplot(aes(continent)) + 
  geom_bar(aes(fill=continent)) + 
  coord_flip()
```

### histogram 

기대수명의 분포를 살펴봅시다(histogram).   
```{r}
ggplot(gapminder, aes(x=lifeExp)) + 
  geom_histogram()
```

5년 단위 구간(bins)으로 보고 싶으면 binwidth를 설정합니다.   
```{r}
ggplot(gapminder, aes(x=lifeExp)) + geom_histogram(binwidth = 5)
```

### box plot

대륙별 기대수명의 분포를 비교해봅시다(box plot).  
```{r}
p = ggplot(gapminder, aes(x=continent, y=lifeExp)) 
p + geom_boxplot()
```

*[도전]*      
box plot은 유용하지만 한가지 단점이 있습니다. 데이터 분포의 모양을 알 수 없다는 것이지요. 
1. 위 box plot에 데이터 점을 표시해봅시다.  
```{r}
p + geom_boxplot() + geom_jitter(col="orange", alpha=0.5)
```

Europe과 Oceania의 차이가 보이시나요?   
위 box plot 대신에 violin plot을 그려봅시다. geom_violin()   
```{r}
p + geom_violin()
```

### theme 
ggplot2에는 시각화의 모양을 빠르게 변경하는데 유용한 몇 가지 다른 테마가 있습니다. 예를 들어 theme_bw() 함수는 배경을 white color로 변경합니다.   
```{r}
p + geom_boxplot() + theme_bw()
```

### title & axis labels  
ggplot2를 이용하면 원하는대로 쉽게 그래프를 사용자 정의할 수 있습니다. 예를 들어, 그래프에 제목을 달고, 축의 레이블을 변경해보겠습니다.    
```{r}
p = p + geom_boxplot() + 
  labs(title = "Distribution of life expectancy across different continents", 
       x = "Continent", 
       y = "Life expectancy (years)") 
p 
```

제목과 축의 레이블의 크기를 늘려서 가독성을 향상시켜보겠습니다.   
```{r}
p + theme(text = element_text(size = 16))
```

### ggplot2 plot 의 기본 성분과 구조

ggplot2 plot의 기본 성분은 다음과 같습니다.   

- Data: 주로 data frame 형태의 데이터 (data)    
- Aesthetics: 데이터를 축, 색상, 점의 크기 등으로 매핑 (mapping)
- Geometric objects: 점, 선, 도형과 같은 기하학적 객체   
- Scales: 데이터의 스케일(x축, y축, 점의 크기, 투명도 등)을 동적으로 조정하여 어떤 시각적 요소를 사용할 것인가 정의   
- Coordinate system: 좌표계    
- Facetting: 조건부 플롯을 위해 패널을 분할하여 표현하는 방법
- Statistical transformation: Binning, quantiles, smoothing 등의 통계 변환    
- Position adjustment: 위치의 조정   

```{r}
attributes(p)
```

ggplot2 plot 의 구조는 다음과 같습니다. 

- ggplot = layers + scales + coordinate system 
- layers = data + mapping + geom + stat + position 

### ggplot2 함수군

ggplot2의 함수들은 다음과 같은 그룹들이 있습니다.    

- Plot creation: ggplot 클래스 객체를 생성하는 함수군
- Geoms: graphic의 geometric (기하학적인 형태)을 지정하는 함수군
- Statistics: 데이터를 통계적인 관점으로 변환하는 함수군
- Scales: 축의 스케일 변환과 라벨, 범례 등을 변경하는 함수군
- Coordinate systems: 좌표계를 설정하는 함수군
- Faceting: 그래픽 facet layout 을 정의하는 함수군
- Position adjustment: geometric 의 위치를 지정하는 함수군
- Others 


### 데이터 불러오기와 쓰기  

데이터 작업을 위해 외부 데이터를 불러들이는 방법에 대해서 알아봅시다.     
```{r}
# read a comma separated value (csv) file
demograph = read.csv("data/demographic.csv") # csv 파일을 data frame 으로 불러들입니다. 
head(demograph) # show the first 6 rows
```

다음은 일반 text 파일을 불러들이는 함수입니다. 
```{r}
# read a delimited text file 
df_import = read.delim("data/all_forms_PROACT_training2.txt", sep="|") # sep은 delimiter를 가리키는 argument 입니다.  
str(df_import)
```

R에서 생성하거나 가공한 data frame 등의 데이터구조 객체를 파일로 외부에 저장하는 방법입니다.  
```{r}
temp = demograph %>% 
  select(-Race)
write.csv(temp, file = "data/demographic_temp.csv", row.names = F, quote = F) 
```


### 참고 자료 

데이터 가공   
[data wrangling cheet sheet](https://github.com/yoonhohong/tutorial/blob/master/data-wrangling-cheatsheet.pdf)  

데이터 시각화     
[Introduction to data visualization using ggplot2](https://www.youtube.com/watch?v=YxKr2a-Y1WE) 
[Grammar of Graphics](https://www.youtube.com/watch?v=uiTc55clwuA)   
[ggplot2: layers](https://www.youtube.com/watch?v=PiY9hwOkL8U)    
[ggplot2: stats and geoms](https://www.youtube.com/watch?v=9HBCPFNvkzQ)

