---
title: "Exercise Week 2: R Basics"
date: "2025-08-13"
output:
  revealjs::revealjs_presentation:
    self_contained: true
    transition: slide
    center: true
    reveal_options:
      slideNumber: true
      hash: true
      controls: true
      progress: true
---

```{r setup, include=FALSE}
knitr::opts_chunk$set(eval = FALSE)
```

## 문제 1
숫자 7과 5를 각각 `a`, `b`라는 변수에 저장한 뒤,  
합, 곱, a^b(거듭제곱)을 계산하시오.

---

## 해설 1
```{r}
a <- 7
b <- 5
a + b      # 합
a * b      # 곱
a ^ b      # 거듭제곱
```

---

## 문제 2
`x`라는 변수에 15를 할당한 뒤,  
`x`가 3의 배수인지 확인하는 조건문을 작성하시오.

---

## 해설 2
```{r}
x <- 15
if (x %% 3 == 0) {
  print("3의 배수입니다.")
} else {
  print("3의 배수가 아닙니다.")
}
```

## 문제 3
다음 벡터를 생성하시오.  
- 숫자형 벡터: 2, 4, 6, 8  
- 문자형 벡터: "red", "green", "blue"

## 해설 3
```{r}
num_vec <- c(2, 4, 6, 8)
char_vec <- c("red", "green", "blue")
```

## 문제 4
위의 숫자형 벡터에서 2번째와 4번째 값을 추출하시오.

## 해설 4
```{r}
num_vec[c(2, 4)]
```

## 문제 5
`c("low","high","medium","low")`를 factor로 변환하고,  
level 순서를 `"low"`, `"medium"`, `"high"`로 지정하시오.

## 해설 5
```{r}
f <- factor(c("low", "high", "medium", "low"),
            levels = c("low", "medium", "high"))
f
```

## 문제 6
다음 데이터를 data frame으로 만들고,  
`height`가 170 이상인 행만 추출하시오.

| name  | height | weight |
|------:|------:|------:|
| Kim   | 175   | 68    |
| Lee   | 168   | 55    |
| Park  | 182   | 80    |

## 해설 6
```{r}
df <- data.frame(
  name = c("Kim", "Lee", "Park"),
  height = c(175, 168, 182),
  weight = c(68, 55, 80)
)
subset(df, height >= 170)
```

## 문제 7
1부터 10까지의 합을 `for`문을 이용하여 계산하시오.

## 해설 7
```{r}
sum_val <- 0
for (i in 1:10) {
  sum_val <- sum_val + i
}
sum_val
```

## 문제 8
주어진 벡터 `v <- c(10, 20, 30, 40)`의 평균을 계산하는  
**사용자 정의 함수** `my_mean()`을 작성하시오.

## 해설 8
```{r}
my_mean <- function(x) {
  sum(x) / length(x)
}
v <- c(10, 20, 30, 40)
my_mean(v)
```

## 문제 9
`while`문을 이용하여 1부터 100까지의 짝수 합을 계산하시오.

## 해설 9
```{r}
i <- 1
even_sum <- 0
while (i <= 100) {
  if (i %% 2 == 0) {
    even_sum <- even_sum + i
  }
  i <- i + 1
}
even_sum
```

## 문제 10
`dplyr` 패키지를 설치하고 로드하는 코드를 작성하시오.  
(실행은 하지 않아도 됨)

## 해설 10

```{r}
install.packages("dplyr")
library(dplyr)
```

## 문제 11
`data.csv` 파일을 읽어 `df`라는 이름의 data frame에 저장하고,  
첫 5행을 출력하는 코드를 작성하시오.

## 해설 11

```{r}
df <- read.csv("data.csv")
head(df, 5)
```


## 문제 12
아래 코드 실행 결과를 예측하시오.

```{r}
p <- c(5, 15, 25)
p > 10
```

## 해설 12
- **정답**: `c(FALSE, TRUE, TRUE)`  
- **이유**: 각 원소가 10보다 큰지 **원소별** 비교.

## 문제 13
아래 코드의 결과를 예상하시오.

```{r}
c(TRUE, FALSE, TRUE) &  c(TRUE, TRUE, FALSE)
c(TRUE, FALSE, TRUE) && c(TRUE, TRUE, FALSE)
```

## 해설 13
- **정답**:  
  - `&` 결과: `c(TRUE, FALSE, FALSE)` → **element-wise** 

## 문제 14
아래 코드 실행 결과를 쓰고, 경고가 발생하는지 여부를 설명하시오.

```{r}
u <- c(1, 2, 3, 4)
v <- c(10, 20)
u + v
```

## 해설 14
**정답**: `c(11, 22, 13, 24)`  
**이유**: 길이가 다른 벡터 연산 시 **재활용 규칙**이 적용됨. (4는 2의 배수이므로 **경고 없음**)

```{r}
u <- c(1, 2, 3, 4)
v <- c(10, 20)
u + v  # (1+10, 2+20, 3+10, 4+20)
```

## 문제 15
1부터 100까지의 제곱의 합을 **for문**과 **벡터 연산** 두 가지 방법으로 구하시오.

## 해설 15
**교훈**: 벡터화가 간결하고 일반적으로 더 빠름.

```{r}
# for문
s <- 0
for (i in 1:100) s <- s + i^2
s

# 벡터 연산
s2 <- sum((1:100)^2)
```

## 문제 16
다음 코드 실행 결과의 자료형을 확인하고, 데이터프레임 구조를 유지하도록 수정하시오.

```{r}
df <- data.frame(a = 1:3, b = 4:6)
df[, 1]
```

## 문제 17
다음 코드를 실행했을 때 z의 자료형은 무엇인지 쓰고, 이유를 설명하시오.

```{r}
x <- c(1, 2, 3)
y <- c("4", "5", "6")
z <- c(x, y)
```

## 해설 17

```{r}
class(z)
```

## 문제 18
다음 코드에서 에러가 발생하는 이유를 설명하고, 올바르게 수정하시오.

```{r}
v <- c(10, 20, 30, 40, 50)
v[c(-1, 3)]
```

## 해설 18
이유: 양수 인덱스와 음수 인덱스는 동시에 사용할 수 없음.

```{r}
v <- c(10, 20, 30, 40, 50)
v[c(3)]          # 3번째만
# 또는
v[-1][2]         # 1 제거 후 두 번째(= 원래 3번째)
```

## 문제 19
다음 조건문에서 잘못된 부분을 찾고 수정하시오.

```{r}
x <- 5
if (x = 5) {
  print("Equal")
}
```

## 해설 19

```{r}
x <- 5
if (x == 5) {
  print("Equal")
}
```