---
title: "Unsupervised learning: PCA, clustering"
author: "Hong, Yoon-Ho"
output: 
  html_document: 
    toc: true
    toc_float: true
editor_options: 
  chunk_output_type: console
---

```{r setup, include=FALSE}
knitr::opts_chunk$set(echo = TRUE, eval = FALSE)
```

비지도 학습은 정답(label) 없이, 데이터 자체의 패턴과 구조를 학습하는 방법이다.

주요 기법:   
- 주성분분석 (Principal Component Analysis, PCA) → 차원 축소 / 시각화 / 전처리   
- 군집분석 (Clustering) → 유사한 관측치 또는 변수끼리 하위 그룹(subgroup) 형성, ex) K-means clustering, 계층적 군집분석 (Hierarchical clustering)


## 주성분분석(PCA) 

개념
- 첫번째 주성분: 분산을 가장 크게 설명하는 방향의 선형 결합.  
- 두번째 주성분: 첫 번째 주성분과 직교(uncorrelated)하면서, 분산을 최대화하는 방향.  
- 스케일링: 변수의 단위가 다르면 큰 분산을 가진 변수에 종속 → PCA 전에 표준화 필요

$$Z_1 = \phi_{11}X_1 + \phi_{21}X_2 + ... + \phi_{p1}X_p$$ 

$$\sum_{j=1}^p \phi^2_{j1} = 1$$

- 로딩 벡터: 각 변수에 곱해지는 계수 ($\phi$)

$$\phi_1 = (\phi_{11}, \phi_{21},,,\phi_{p1})^T$$
- 주성분 점수(PC score): 각 관측치를 새로운 축(PC)에 투영한 값

  
## 실습(PCA)   

USArrests dataset 

```{r}
states = row.names(USArrests) 
summary(USArrests)
apply(USArrests, 2, var) # column-wise 
apply(USArrests, 2, mean) # column-wise 
```


```{r}
pr.out = prcomp(USArrests, scale = TRUE) 
names(pr.out)
pr.out$rotation # loading vectors 
head(pr.out$x) # pc scores
biplot(pr.out) # 이중 플롯 (loading + scores)
```

방향 반전(biplot 시각화 조정):
```{r}
pr.out$rotation = -pr.out$rotation # loading vectors 
pr.out$x = -pr.out$x # pc scores
biplot(pr.out) 
```

분산 설명 비율 (Scree plot):
```{r}
pr.var = pr.out$sdev^2
pve = pr.var/sum(pr.var)
plot(pve, xlab = "Principal component", ylab = "Proportion of Variance Explained", type = "b") # scree plot 
```


```{r}
library(ISLR) # NCI60 data in this package 
class(NCI60) # NCI60: 64개 암세포주에 대한 6830개의 유전자 발현 관측치 
nci.labs = NCI60$labs
table(nci.labs) # 14개 유형의 암세포주 

nci.data = NCI60$data
dim(nci.data)

nci_pc_out = prcomp(nci.data, scale = TRUE) 

pc12scores = nci_pc_out$x[,c("PC1", "PC2")] # pc scores 

df = data.frame(cell_lines = nci.labs, pc12scores)

df %>% 
  ggplot(aes(x=PC1, y=PC2, col = cell_lines)) + 
  geom_point(size = 3)
```


## 계층적 군집분석 (Hierarchical Clustering)

개념
- 유사성 측정 (distance)
*Euclidean distance*    
$$d_{euc}(x,y) = \sqrt{\sum_{i=1}^n(x_i - y_i)^2}$$ 

*Manhattan distance*   
$$d_{man}(x,y) = \sum_{i=1}^n |{(x_i - y_i)|}$$  

*pearson correlation distance*      
$$d_{cor}(x, y) = 1 - \frac{\sum\limits_{i=1}^n (x_i - \bar{x})(y_i - \bar{y})}{\sqrt{\sum\limits_{i=1}^n(x_i - \bar{x})^2 \sum\limits_{i=1}^n(y_i -\bar{y})^2}}$$   
* correlation distance: 형태(프로파일)에 초점     

*linkage* 방법들        
- complete linkage   
클러스터 간 거리의 최대치          
- average linkage   
클러스터 간 거리의 평균치   
- single linkage  
클러스터 간 거리의 최소치 
- centroid linkage   
클러스터 간 무게중심사이의 거리  

→ 보통 complete 또는 average linkage가 균형 잡힌 결과를 줌   


## 실습(Hierachical clustering)   

```{r}
nci_scaled = scale(nci.data) # center and scale are TRUE in default  
dist_mat = dist(nci_scaled)

hclust.complete = hclust(dist_mat, method = "complete")
plot(hclust.complete, labels = nci.labs, main = "complete linkage")

hc.clusters = cutree(hclust.complete, 5)
hc.clusters

table(hc.clusters, nci.labs)
```


## K-means clustering 

개념 
- n개 관측치들을 K개 클러스터로 나누기  

> 알고리즘 
1. 초기화: 무작위로 K개의 클러스터 할당 
2. 반복  
  + 클러스터 각각에 대해 무게중심 계산       
  + 각 관측치를 가장 가까운 중심(클러스터)에 재할당 
3. 수렴할 때까지 반복   

## 실습(K-means clustering)   

```{r}
set.seed(2)
km.out = kmeans(nci_scaled, centers = 5, nstart = 20) # 20번 서로 다른 초기 중심값으로 시도해서, 그중 가장 좋은(최소 총 제곱거리, within-cluster sum of squares가 가장 작은) 결과를 선택, 지역 최적해(local optimum)에 빠질 위험을 줄이기 위함. 

km.clusters = km.out$cluster
km.clusters

table(km.clusters, hc.clusters)
```


## Heatmap 

실습: USArrests 데이터
```{r}
df_scaled = scale(USArrests)
df_dist = dist(df_scaled) # row-wise distance matrix 
hc_out = hclust(df_dist, method = "complete")
plot(hc_out)

hc_clusters = cutree(hc_out, 4)
hc_clusters
```


Heatmap 시각화 
```{r}
library(pheatmap)

mat = as.matrix(t(df_scaled)) # 변수 vs 관측치 전환
pheatmap(mat, 
         cluster_rows = T,
         annotation_col = data.frame(hc_clusters))
```


