---
title: "통계적 모델링"
format: 
  html: 
    embed-resources: true
    toc: true
editor: visual
editor_options: 
  chunk_output_type: console
---

```{r setup, include=FALSE}
knitr::opts_chunk$set(echo = TRUE, eval = FALSE, message = FALSE, warning = FALSE)
set.seed(42)
```

**학습목표**

-   표준 오차의 개념을 이해한다.
-   (가설) 검정과 (모수) 추정의 개념을 이해하고, 어떻게 사용되는지 알 수 있다.
-   모수 vs. 비모수 접근법의 차이점을 이해한다.
-   R을 사용하여 가설 검정과 모수 추정을 위한 통계적 모델을 구축하고, 그 결과를 해석할 수 있다.

------------------------------------------------------------------------

## 표준 오차

표본에서 모집단의 평균을 추정하는 문제를 생각해보자.

$$\mu = mean(\bar{X})$$\
$\mu$: 모평균\
$\bar{X}$: 표본평균\
(중심극한정리)

표본평균을 모평균으로 간주할 때, 불확실성을 어떻게 정량화할까?\
표준오차(standard error of mean, SEM) = 표본평균의 표준 편차

$$SEM = \frac{\sigma}{\sqrt{n}}$$

$\sigma$: 모표준 편차\
$n$: 관측치의 개수(표본의 크기)

표준 오차는 표본의 크기가 클수록 작아짐

모집단의 표준편차를 어떻게 구할까?\
표본의 표준편차(s)로 대치, 정확히는 모표준편차의 불편 추정량(unbiased estimate)으로서의 표본 표준편차 $$s = \sqrt\frac{\sum(X_i-\bar{X})^2}{n-1}$$

n 대신 n-1을 사용하는 이유?\\

:   모집단의 분산에 대한 불편 추정량으로서 표본 분산의 자유도는 n이 아니라 n-1 (표본의 평균을 알고 있으므로, 자유도는 n이 아니라 n-1)\
    모집단의 표준편차는 표본의 표준편차보다 항상 크다.

------------------------------------------------------------------------

## 가설 검정과 모수 추정

## 1. 가설 검정

귀무가설(H₀): 차이·효과 없음 (예: 두 집단 평균 차이 = 0).\
대립가설(H₁): 차이·효과 있음.

절차\
- H₀와 H₁ 설정\
- 검정 통계량 계산 (예: t 통계량, χ² 통계량 등)\
- p-value 산출\
- 유의수준(α, 보통 0.05)과 비교 → H₀ 기각 여부 판단\

------------------------------------------------------------------------

### Student T-test

**개념**\
- 두 집단의 평균 차이를 비교할 때 사용하는 검정 방법\
- 정규분포와 유사한 **t 분포**를 사용\
- independent t-test, paired t-test, one-sample t-test로 나눌 수 있음

**가설 예시**\
- 귀무가설(H0): 두 집단의 평균은 차이가 없다 (μ1 = μ2)\
- 대립가설(H1): 두 집단의 평균은 차이가 있다 (μ1 ≠ μ2)

**검정 통계량**\
- t값은 t 검정에 이용되는 검정통계량으로, 두 집단의 평균의 차이를 표준오차(SE)로 나눈 값

$$t = \frac{\bar{X}_1 - \bar{X}_2}{SE}$$

------------------------------------------------------------------------

**예시**

남성과 여성의 평균 BMI에 차이가 있는지 검정

```{r, eval=FALSE}
set.seed(123)
male_bmi <- rnorm(30, mean=25, sd=3)
female_bmi <- rnorm(30, mean=23, sd=3)
plot(density(female_bmi))
lines(density(male_bmi))
t.test(male_bmi, female_bmi, var.equal=TRUE)
```

```{r}
library(tidyverse)
# t 분포 데이터 생성
# 
x_vals <- seq(-4, 4, length.out = 200)
t_dist <- dt(x_vals, df = 58)
plot_data <- data.frame(x = x_vals, density = t_dist)
ggplot(plot_data, aes(x, density)) +
  geom_line() +
  geom_vline(xintercept = 1.8758) +
  geom_vline(xintercept = -1.8758) 
```

------------------------------------------------------------------------

### Chi-square test

**개념**\
- 범주형 변수 간의 독립성을 검정 - 기대빈도와 관찰빈도의 차이를 이용 - 카이제곱 분포(χ²)를 이용

**가설 예시**\
- 귀무가설(H0): 두 변수는 독립이다 - 대립가설(H1): 두 변수는 독립이 아니다

**검정 통계량**

$$\chi^2 = \sum \frac{(O - E)^2}{E}$$\
\
- $O$: 관찰 빈도 (Observed frequency)\
- $E$: 기대 빈도 (Expected frequency)

------------------------------------------------------------------------

**예시**

```{r}
data <- matrix(c(30, 10, 20, 20, 30, 40), 
               nrow=3, byrow=TRUE)
colnames(data) <- c("A1", "A2", "A3")
rownames(data) <- c("B1", "B2")
data <- as.table(data)
chisq.test(data)
```

```{r}
# 카이제곱 분포 데이터
x_vals <- seq(0, 20, length.out = 200)
chi_dist <- dchisq(x_vals, df = 2)
plot_data <- data.frame(x = x_vals, density = chi_dist)
ggplot(plot_data, aes(x, density)) +
  geom_line() +
  geom_vline(xintercept = 10.81)
```

------------------------------------------------------------------------

### Kaplan-Meyer 곡선 & Log-rank 검정

**Kaplan--Meier(KM) curve** 

:   사건 발생까지의 시간을 추적하면서 생존함수(Survival function)를 추정하는 비모수적 방법

$$S(t) = P(T > t)$$

사건이 발생한 시점을 기준으로 생존 확률을 단계적으로 곱해나감 (step function). 검열(censoring) 자료(추적 중단, 탈락자 등)를 고려할 수 있음. KM 곡선은 계단 모양(step curve) 으로 표현되며, 두 그룹(예: 복용군 vs 비복용군)의 생존율 추이를 비교할 때 유용하다.

**Kaplan--Meier 생존함수 추정식**

$$\hat{S}(t) = \prod_{t_i \leq t} \left(1 - \frac{d_i}{n_i}\right)$$

-   $t_i$: 사건(event, 예: 사망, 질병 진단)이 발생한 시점
-   $d_i$: $t_i$ 시점에서 사건이 발생한 수 (number of events)
-   $n_i$: $t_i$ 직전에 아직 위험집단(risk set)에 속해 있는 개체 수

------------------------------------------------------------------------

**Log-rank 검정**

두 개 이상의 KM 곡선이 통계적으로 유의미하게 다른지 비교하는 검정 방법.

귀무가설: 두 그룹 간 생존곡선에 차이가 없다. 대립가설: 두 그룹 간 생존곡선에 차이가 있다.

각 시간 구간마다 관찰된 사건 수와 기대 사건 수를 비교하여 전체 검정 통계량을 계산. 검정 통계량은 Chi-square 분포를 따른다.

------------------------------------------------------------------------

### Lab

data: antihypertensive_dementia_clean.csv

1.  치매 진단 여부에 따라 기저(baseline) 인지 점수에 차이가 있는가?

2.  치매 진단 여부와 항고혈압제 복용의 지속성 사이에 관련성이 있는가?

3.  항고혈압제 지속적 복용군과 비복용군의 치매 발생 누적 위험은 차이가 있는가? Kaplan-Meier curve를 그려보고, log rank test를 해보라.

------------------------------------------------------------------------

## 2. 모수 추정

모집단의 특성을 대표하는 값을 표본 데이터로부터 추정

-   점 추정(point estimation): 모집단 모수를 하나의 값으로 추정.\
    예: 표본 평균으로 모집단 평균 추정\

-   구간 추정(interval estimation): 모수가 포함될 것으로 기대되는 구간(신뢰구간, CI) 제시\
    예: 모집단 평균은 50\~60 범위에 있을 가능성이 95%이다

모수 추정은 불확실성을 가지며, 이를 표준 오차(Standard Error, SE)로 측정한다.\
표본이 크거나, 표본의 표준편차가 작으면 -\> 표준오차가 작아진다(즉, 추정의 정밀도가 높아진다)

------------------------------------------------------------------------

### 선형 회귀

선형 회귀는 독립변수(X)가 종속변수(Y)에 미치는 **선형적 관계(linear relationship)**를 추정하는 통계적 모델

$$Y_i = \beta_0 + \beta_1 X_{i1} + \beta_2 X_{i2} + \cdots + \beta_p X_{ip} + \epsilon_i$$ - $Y_i$: 종속 변수 (outcome)\
- $\beta_0$: 절편 (intercept)\
- $\beta_j$: 회귀 계수 (regression coefficient), 독립변수의 효과 크기\
- $X_{ij}$: 독립 변수\
- $\epsilon_i$: 오차항 (error term), $N(0, \sigma^2)$ 가정

추정 방법 (Ordinary Least Squares, OLS)\
**목표:** 오차 제곱합(Sum of Squared Errors, SSE)을 최소화하는 회귀 계수를 찾는 것

$$SSE = \sum_{i=1}^{n} (Y_i - \hat{Y}_i)^2 = \sum_{i=1}^{n} (Y_i - \beta_0 - \beta_1 X_{i1} - \cdots - \beta_p X_{ip})^2$$

**예시**

Baseline 인지 점수(cognitive_score)에 영향을 미치는 요인은 무엇인가? 선형 회귀 모델로 추정해보라.

```{r}
lm_fit = lm(cognitive_score ~ age + sex + insurance_quartile + num_comorbidities + bmi + depression_dx + outpatient_visits, data = df)
summary(lm_fit)
```

------------------------------------------------------------------------

### Cox proportional hazard regression

Cox proportional hazards regression (콕스 비례위험 회귀)는 **생존분석(survival analysis)**에서 가장 널리 사용되는 모형 중 하나로, 독립변수(공변량, covariates)가 사건 발생 위험(hazard)에 미치는 영향을 평가하는데 사용된다.

-   종속변수: 생존 시간(time-to-event)과 사건 발생 여부(event indicator)
-   독립변수: 연속형, 범주형 모두 가능
-   장점: 생존 시간의 분포(예: 지수분포, 와이블 분포 등)를 가정하지 않아도 된다 (semi-parametric model).

**위험 함수 (Hazard Function)**\
시간 t 에서 사건이 발생할 **순간 위험도**는 다음과 같이 정의된다.

$$h(t) = \lim_{\Delta t \to 0} \frac{P(t \leq T < t + \Delta t \mid T \geq t)}{\Delta t}$$

여기서,\
- T: 사건 발생 시간 (random variable)\
- h(t): 위험 함수 (hazard function)

**Cox 모형 수식** 콕스 모형은 다음과 같이 표현된다.

$$h(t \mid X) = h_0(t) \exp(\beta_1 X_1 + \beta_2 X_2 + \cdots + \beta_p X_p)$$ 추정 방법

-   모수적 방법과 달리 $h_0(t)$의 형태를 명시하지 않고, **partial likelihood (부분우도)**를 통해 \$\beta\$를 추정한다.

-   추정된 계수 \$\beta\$는 각 변수의 상대적 위험도를 설명한다.

-   $h_0(t)$: 기준 위험 함수(baseline hazard), 특정 기준군에서의 위험도\

-   $\beta_j$: 공변량 $X_j$의 회귀 계수\

-   $\exp(\beta_j)$: 공변량 $X_j$의 **위험비(hazard ratio, HR)**

**해석**

-   $HR = \exp(\beta) > 1$: 해당 변수 증가 시 사건 발생 위험 증가\
-   $HR = \exp(\beta) < 1$: 해당 변수 증가 시 사건 발생 위험 감소\
-   $HR = 1$: 영향 없음

예: 항고혈압제 지속 복용 여부(1=복용, 0=비복용)\
- $HR = 0.74$: 지속 복용군의 치매 발생 위험이 비복용군 대비 26% 낮음.

**비례위험 가정 (Proportional Hazards Assumption)**

Cox 모형의 기본 가정은 **위험비(HR)가 시간에 따라 일정하다**는 것이다.\
즉, 두 집단의 위험비는 시간이 흘러도 변하지 않는다.

------------------------------------------------------------------------

**예시**

항고혈압제 지속적 복용 여부는 치매 발생에 영향을 미치는가? 얼마나 영향을 미치는가? Cox 비례위험 모델로 추정해보라.

```{r}
cox_fit <- coxph(Surv(time_to_dementia, event) ~ medication_adherence, data = df)
summary(cox_fit)
```

------------------------------------------------------------------------

## 모수적 방법과 비모수적 방법

### 1. 모수적 방법

모집단이 특정 분포를 따른다고 가정하고(혹은 모델의 형태에 대한 특정한 가정하에) 분석하는 방법

장점: 가정이 맞다면 더 강력하고 추정의 효율성이 높음

단점: 가정이 위배되면 결과가 왜곡될 수 있음

예시\>\
- t-test (정규분포 가정하 평균 비교), ANOVA\
- 선형/로지스틱 회귀, 콕스 비례위험 회귀

예를 들어, 선형 회귀 모델에서는 Y는 X에 대해 선형 관계라고 가정

### 2. 비모수적 방법(non-parametric)

비모수적 방법은 특정 분포를 가정하지 않고(혹은 모델의 형태에 대한 강한 가정을 두지 않고), 가설을 검정하거나 모수를 추정하는 방법

장점: 작은 표본, 극단치(outlier), 비정규분포에도 유연함

단점: 모수적 방법보다 검정력(statistical power)이 낮을 수 있음

예시\> - Wilcoxon rank-sum test (독립표본 t-test 대체) - Wilcoxon signed-rank test (paired t-test 대체) - Kruskal-Wallis 검정 (ANOVA 대체) - Fisher's exact test (Chi-square test 대체)\
- 의사결정나무 (Decision Tree)  - K-nearest neighbor

**요약**

| 구분            | 모수적 방법              | 비모수적 방법                       |
|------------------|-----------------------|-------------------------------|
| **가정**        | 분포(정규분포 등)        | 분포 가정 없음                      |
| **데이터 형태** | 수치형 (연속형), 큰 표본 | 순위 데이터, 비정규 분포, 작은 표본 |
| **예시**        | t-test, ANOVA            | Wilcoxon, Fisher's exact            |
| **장점**        | 강력한 검정력            | 유연성, 안전성                      |
| **단점**        | 가정 위반 시 잘못된 결론 | 상대적으로 낮은 검정력              |

t-test는 두 집단 평균 차이를 검정(정규성·등분산 가정이 기본). 표본이 충분히 크면 중심극한정리로 어느 정도 견고.

Wilcoxon rank-sum(Mann--Whitney)은 분포 가정 없이 순위로 비교 → 비정규분포/긴 꼬리/극단치에 더 강건.

언제 Wilcoxon? \
- 표본이 작고 정규성 보장 어려움\
- 분포가 비대칭/이상치 존재\
- 등분산 의심이 강함(특히 Welch t-test로 보정해도 불안할 때)\

------------------------------------------------------------------------

**예시**

```{r}
set.seed(123)
data1 = rnorm(10, mean = 55, sd = 5)
data2 = rnorm(10, mean = 50, sd = 5)
df <- data.frame(
  group = rep(c("Treatment", "Control"), each = 10),
  score = c(data1, data2)
)
```

```{r}
t.test(score ~ group, data = df, var.equal = TRUE) # 또는 var.equal = FALSE(웰치)
wilcox.test(score ~ group, data = df)
```

카이제곱 검정은 기대도수가 충분히 클 때(일반적 기준: 모든 셀 ≥5) 근사적으로 유효.

Fisher 정확 검정은 소표본/희귀 사건 등으로 기대도수가 작은 셀(특히 \<5)이 있으면 더 적합. "정확"한 p-값을 계산.

**예시**

```{r}
tab <- matrix(c(12, 5, 7, 8), nrow = 2)
colnames(tab) = c("Drug", "Placebo")
rownames(tab) = c("Improved", "Not Improved")
tab
```

```{r}
chisq.test(tab)
fisher.test(tab)
```

## 실습

1.  위 예시 데이터셋에서 t.test와 wilcox.test 결과를 비교하고, 언제 Wilcoxon을 사용하는 것이 더 적절한지 설명하라.

2.  chisq.test와 fisher.test 결과를 비교하고, 어떤 상황에서 Fisher's exact test가 더 적합한지 토론하라.

3.  데이터에 극단값을 추가해보고(treatment 그룹에 score=100 삽입) t-test와 Wilcoxon 결과를 비교하라.

4.  표본 크기를 줄여(각 그룹 5명) 두 검정을 다시 해보고 p-value 변화를 관찰하라.

\[5-9\] Data: antihypertensive_dementia_clean.csv

5.  성별(sex)에 따라 BMI 평균 차이가 있는지 검정하라.

6.  우울증 진단(depression_dx)과 치매진단(dementia_dx)의 관련성을 검정하라.

7.  insurance_quartile을 1--2 vs 3--4 두 그룹으로 묶어 KM 곡선을 비교하고 log-rank test를 수행하라.

8.  age_group = cut(age, breaks=c(60,65,70,75,80,85,90, Inf), right=FALSE) 을 만들고, age_group 포함 Cox 모형을 적합하라. cox.zph로 PH 가정을 평가하라.\
    **도전**: PH 위반 변수는 strata() 로 층화하거나, tt() 로 시간가변효과를 고려.

## 마무리

-   가설 검정(t, χ², log-rank)으로 **차이/독립성**을 평가
-   회귀(선형/로지스틱/Cox)로 **효과크기(β, OR, HR)**와 **CI**를 추정
-   임상적 의미는 **효과크기 + CI + 맥락**으로 해석
