---
title: "교차 검증과 정규화"  
output: 
  html_document:
    toc: yes
    toc_float: true
editor_options: 
  chunk_output_type: console
  markdown: 
    wrap: sentence
---

```{r setup, include=FALSE}
knitr::opts_chunk$set(echo = TRUE, eval = F, warning = F, message = F)
```

## 학습 목표 (Learning Objectives)

1.  교차 검증의 필요성 이해 \
    - 훈련 데이터와 검증 데이터의 차이를 설명할 수 있다. \
    - 과적합(overfitting)과 bias-variance trade-off 개념을 이해한다.\
2.  대표적인 교차 검증 방법 비교 \
    - Validation set approach, LOOCV, k-Fold CV의 특징과 장단점을 설명할 수 있다. \
    - 실제 데이터를 이용해 각 방법의 RMSE를 계산하고 비교할 수 있다.\
3.  정규화의 필요성 이해 \
    - 고차원 데이터(p \>\> n)에서 발생하는 문제(차원의 저주)를 설명할 수 있다. \
    - Feature selection, Shrinkage, Dimension reduction의 기본 개념을 구분할 수 있다. - Ridge와 Lasso 회귀의 원리 및 차이점 설명 \
4.  Ridge와 Lasso의 목적 함수와 penalty term을 수식으로 이해할 수 있다. \
    - Ridge는 계수 크기를 줄이고, Lasso는 일부 계수를 0으로 만들어 변수 선택을 수행함을 설명할 수 있다. \
5.  실습을 통해 정규화 기법 적용 \
    - R의 glmnet 패키지를 사용하여 Ridge/Lasso 회귀 모델을 적합시킬 수 있다. \
    - 교차 검증을 통해 최적의 λ 값을 선택하고, 모델의 예측 성능을 평가할 수 있다.\

## 1. 교차 검증 (Cross-Validation)

모델의 성능을 평가할 때는 반드시 검증 데이터(test set) 가 필요합니다.
훈련 데이터(training set)에서는 항상 더 유연한 모델이 더 좋은 성능을 보이는 것처럼 보입니다.
그러나 훈련 데이터에서 좋은 성능이 검증 데이터에서도 보장되지는 않습니다.

유연한 모델은 훈련 데이터의 노이즈까지 학습하여 과적합(overfitting)되기 쉽습니다.

과적합된 모델은 분산(variance)이 커지고, 예측 안정성이 떨어집니다.

따라서 우리는 bias-variance trade-off 를 고려하여 적절한 모델을 선택해야 합니다.

모델 성능을 평가하는 대표적인 세 가지 접근법은 다음과 같습니다.

-   Validation set approach\
-   LOOCV (Leave-One-Out Cross-Validation)\
-   k-fold CV

### 1.1 예제 데이터 준비

auto 데이터셋에서 자동차 연비(mpg)를 예측하는 회귀 모델을 만들어봅시다.

```{r, message=F}
library(dplyr)

auto = read.csv("data/auto-mpg.csv")
auto = auto %>% select(-c(model.year, origin, car.name))
summary(auto)
```

```{r}
temp = auto[!grepl("^[0-9]+$", auto$horsepower), ]
temp
auto = auto[grepl("^[0-9]+$", auto$horsepower),]
auto$horsepower = as.numeric(auto$horsepower)
```

### 1.2 Validation Set Approach

훈련 데이터와 검증 데이터를 나누어 RMSE를 계산합니다.

```{r}
set.seed(1)
train_index = sample(nrow(auto), round(nrow(auto)*2/3))
train_data = auto[train_index, ]
test_data = auto[-train_index, ]

lm.fit = lm(mpg ~ ., data = train_data)

pred = predict(lm.fit, test_data)
obs = test_data$mpg

mse = mean((pred - obs)^2)
sqrt(mse)
```

10번 반복해 RMSE의 평균과 분산을 계산해 봅니다.

```{r}
rmse_vs = c()

for (i in 1:10){
  train_index = sample(nrow(auto), round(nrow(auto)*2/3), replace = F)
  train_data = auto[train_index, ]
  test_data = auto[-train_index, ]
  lm.fit = lm(mpg ~ ., data = train_data)
  pred = predict(lm.fit, test_data)
  obs = test_data$mpg
  mse = mean((pred - obs)^2)
  rmse_vs[i] = sqrt(mse)
}

mean(rmse_vs); var(rmse_vs)
```

### 1.3 LOOCV (Leave-One-Out CV)

데이터의 각 관측치를 하나씩 검증 셋으로 사용하는 방법입니다.

```{r}
rmse_loocv = c()
for (i in 1:nrow(auto)){
  lm.fit = lm(mpg ~ ., data = auto[-i,])
  pred = predict(lm.fit, auto[i,])
  obs = auto$mpg[i]
  mse = (pred - obs)^2
  rmse_loocv[i] = sqrt(mse)
}
mean(rmse_loocv); var(rmse_loocv)
```

### 1.4 k-Fold CV

보통 k=5 또는 10 이 자주 사용됩니다.

```{r}
library(caret)
folds = createFolds(1:nrow(auto), k=5)
rmse_kcv = c()

for (i in 1:5){
  lm.fit = lm(mpg ~ ., data = auto[-folds[[i]],])
  pred = predict(lm.fit, auto[folds[[i]],])
  obs = auto[folds[[i]],]$mpg
  mse = mean((pred - obs)^2)
  rmse_kcv[i] = sqrt(mse)
}

mean(rmse_kcv); var(rmse_kcv)
```

### 1.5 세 기법 비교

Validation set approach - 훈련 데이터가 작아져 bias가 큼.
- 분할의 임의성 때문에 variance도 큼.

LOOCV - bias는 작지만, 모델들이 서로 매우 유사하여 variance가 커질 수 있음.

k-Fold CV - bias는 validation set approach와 LOOCV 사이.
- 실제로는 variance가 LOOCV보다 작게 나타나는 경우가 많음.

## 2. 정규화 (Regularization)

### 2.1 왜 필요한가?

차원의 저주(Curse of Dimensionality)

1.  데이터 희소성 (Data sparsity)\
    차원이 증가하면 관측치가 고차원 공간에 희소하게 퍼짐.
    데이터 포인트 간 거리가 멀어져서 "비슷한 관측치"라는 개념이 무의미해짐.
    최근접 이웃(nearest neighbor) 같은 방법이 성능을 잃음.

2.  과적합(Overfitting) 위험 증가 변수가 많으면 모델이 훈련 데이터의 노이즈까지 학습하기 쉬움.\
    p≫n 상황에서는 자유도가 커져서, 예측 안정성이 떨어지고 분산(variance) 이 매우 커짐.

3.  해석력(Interpretability) 저하 \
    변수가 많을수록 어떤 변수가 중요한지 파악하기 어려움.
    \
    다중공선성(multicollinearity) 문제가 심각해짐 → 추정된 계수 불안정.

4.  계산 복잡도 증가\
    변수가 늘어날수록 모델 학습에 필요한 연산량이 기하급수적으로 증가.\
    특히 전수조사 방식의 변수 선택(subset selection)은 현실적으로 불가능.

대안적 기법들 \
- Feature selection: subset selection, stepwise selection\
- Shrinkage (정규화): ridge, lasso\
- Dimension reduction: PCA 등

### 2.2 부분집합 선택 (Subset Selection)

최상의 부분집합 선택: 가능한 모든 경우(2\^p)를 탐색 (계산 비용 큼)

Feature selection\
- Forward selection (변수 추가).
- Backward elimination (변수 제거)\
- Mixed (혼합형): stepwise selection

### 2.3 수축(Shrinkage)

[Ridge regression](https://www.youtube.com/watch?v=Q81RR3yKn30)\
[Lasso regression](https://www.youtube.com/watch?v=NGf0voTMlcs)

아래 식을 최소로 하는 $\beta$ 를 추정 (note: shrinkage penalty)

능형회귀(ridge regresssion)\
$$RSS + \lambda \sum_{j=1}^{p} \beta^2_j$$\
$\lambda$: tuning parameter

라소회귀(lasso regression)\
$$RSS + \lambda \sum_{j=1}^{p} |\beta_j|$$

Ridge는 계수를 0에 가깝게, Lasso는 일부 계수를 아예 0으로 만듭니다(변수 선택 기능).

```{r echo=TRUE}
library(glmnet)
```

### 2.4 예제: Hitters 데이터

```{r include=FALSE}
library(ISLR)
str(Hitters)
summary(Hitters)
Hitters = na.omit(Hitters)
```

```{r}
x = model.matrix(Salary~., Hitters)[,-1] # create a design matrix, convert factors to a set of dummy variables, remove intercept term   
y = Hitters$Salary 
```

lambda 값의 범위를 설정합니다.

```{r}
grid = 10^seq(10, -2, length = 100) # lambda를 10^10 에서 10^-2 까지 값을 갖도록 설정 
```

```{r}
ridge.mod = glmnet(x,y,alpha = 0, lambda = grid, standardize = T) # alpha = 0 for ridge regression, alpha = 1 for lasso regression, standardize = TRUE 
plot(ridge.mod)
```

변수는 반드시 표준화(standardization) 필요 λ 값이 커질수록 계수들이 0에 수축

교차 검증으로 λ 선택

```{r}
set.seed(1)
train = sample(nrow(x), nrow(x)/2)
y.test = y[-train]

cv.ridge = cv.glmnet(x[train,], y[train], alpha = 0, lambda = grid, nfolds = 10)
plot(cv.ridge)
bestlambda.ridge = cv.ridge$lambda.min
bestlambda.ridge
```

```{r}
ridge.pred = predict(ridge.mod, s=bestlambda.ridge, newx=x[-train,])
mean((ridge.pred - y.test)^2) %>% sqrt()
```

Lasso Regression

```{r}
lasso.mod = glmnet(x[train,], y[train], alpha = 1, lambda = grid)

cv.lasso = cv.glmnet(x[train,], y[train], alpha = 1,nfolds = 10)
plot(cv.lasso)
bestlambda.lasso = cv.lasso$lambda.min

lasso.pred = predict(lasso.mod, s=bestlambda.lasso, newx=x[-train,])
mean((lasso.pred - y.test)^2) %>% sqrt()

lasso.out = glmnet(x, y, alpha = 1, lambda = grid)
predict(lasso.out, type="coefficients", s=bestlambda.lasso)
```

## 3. 정리

교차 검증: 모델의 예측 성능을 객관적으로 평가하기 위한 필수 절차.
정규화: 고차원 데이터에서 과적합을 막고, 해석 가능성을 높이는 기법.\
Ridge: 모든 계수를 조금씩 줄임\
Lasso: 일부 계수를 0으로 만들어 변수 선택 기능 수행.
