---
title: "통계적 모델링"
format: 
  html: 
    embed-resources: true
    toc: true
editor: visual
editor_options: 
  chunk_output_type: console
---

```{r setup, include=FALSE}
knitr::opts_chunk$set(echo = TRUE, eval = FALSE, message = FALSE, warning = FALSE)
set.seed(42)
```

**학습목표**

-   (가설) 검정과 (모수) 추정의 개념을 이해하고, 어떻게 사용되는지 알 수 있다.
-   모수 vs. 비모수 접근법의 차이점을 이해한다.
-   R을 사용하여 가설 검정과 모수 추정을 위한 통계적 모델을 구축하고, 그 결과를 해석할 수 있다.

## 가설 검정과 모수 추정

### 가설 검정

귀무가설(H₀): 차이·효과 없음 (예: 두 집단 평균 차이 = 0).\
대립가설(H₁): 차이·효과 있음.

절차\
- H₀와 H₁ 설정\
- 검정 통계량 계산 (예: t 통계량, χ² 통계량 등)\
- p-value 산출\
- 유의수준(α, 보통 0.05)과 비교 → H₀ 기각 여부 판단\

#### Lab

치매 진단 여부에 따라 기저(baseline) 인지 점수에 차이가 있는가?

```{r}
# t 검정 
t.test(cognitive_score ~ dementia_dx, data = df)
```

치매 진단 여부와 항고혈압제 복용의 지속성 사이에 관련성이 있는가?

```{r}
# 카이 제곱 검정 
tab_df = table(df$medication_adherence, df$dementia_dx)
tab_df
chisq.test(tab_df)
```

항고혈압제 지속적 복용군과 비복용군의 치매 발생 누적 위험은 차이가 있는가? Kaplan-Meier curve를 그려보고, log rank test를 해보라.

```{r}
library(survival) # survfit, survdiff 
library(survminer) # ggsurvplot 
km_fit <- survfit(Surv(time_to_dementia, event) ~ medication_adherence, data = df)
ggsurvplot(km_fit, data = df, pval = TRUE, risk.table = TRUE)
survdiff(Surv(time_to_dementia, event) ~ medication_adherence, data = df)
```

### 모수 추정

모집단의 특성을 대표하는 값을 표본 데이터로부터 추정

-   점 추정(point estimation): 모집단 모수를 하나의 값으로 추정. 예: 표본 평균으로 모집단 평균 추정\
-   구간 추정(interval estimation): 모수가 포함될 것으로 기대되는 구간(신뢰구간, CI) 제시\
    예: 모집단 평균은 50\~60 범위에 있을 가능성이 95%이다

모수 추정은 불확실성을 가진다 → 표준 오차(Standard Error, SE)로 측정. 표본이 크거나, 표본의 표준편차가 작으면 -\> SE가 작아지고, 추정의 정밀도가 높아진다.

### 표준 오차

$$\mu = mean(\bar{X})$$\
$\mu$: 모평균\
$\bar{X}$: 표본평균\
(중심극한정리)

표본 평균의 표준오차(standard error of mean, SEM) = 표본평균의 표준 편차

$$SEM = \frac{\sigma}{\sqrt{n}}$$

$\sigma$: 모표준 편차\
$n$: 관측치의 개수(표본의 크기)

표준 오차는 표본의 크기가 클수록 작아짐

모집단의 표준편차 = 표본 표준편차의 기대값 (수학적 증명은 생략).

모집단의 표준편차의 불편 추정량(unbiased estimate)으로서의 표본의 표준편차($s$)

$$s = \sqrt\frac{\sum(X_i-\bar{X})^2}{n-1}$$

n 대신 n-1을 사용하는 이유?\
: 모집단의 분산에 대한 불편 추정량으로서의 표본 분산에 대한 자유도는 n이 아니라 n-1 (표본의 평균을 알고 있으므로, 자유도는 n이 아니라 n-1)\
모집단의 표준편차는 항상 표본의 표준편차보다 크다.

#### Lab

Baseline 인지 점수(cognitive_score)에 영향을 미치는 요인은 무엇인가? 선형 회귀 모델로 추정해보라.

```{r}
lm_fit = lm(cognitive_score ~ age + sex + insurance_quartile + num_comorbidities + bmi + depression_dx + outpatient_visits, data = df)
summary(lm_fit)
```

항고혈압제 지속적 복용 여부는 치매 발생에 영향을 미치는가? 얼마나 영향을 미치는가? Cox 비례위험 모델로 추정해보라.

```{r}
cox_fit <- coxph(Surv(time_to_dementia, event) ~ medication_adherence, data = df)
summary(cox_fit)
```


### 모수적 방법과 비모수적 방법 

#### 모수적 방법

모집단이 특정 분포를 따른다고 가정하고(혹은 모델의 형태에 대한 특정한 가정하에) 분석하는 방법

장점: 가정이 맞다면 더 강력하고 추정의 효율성이 높음

단점: 가정이 위배되면 결과가 왜곡될 수 있음

예시>  
- t-test (정규분포 가정하 평균 비교), ANOVA  
- 선형/로지스틱 회귀, 콕스 비례위험 회귀  

예를 들어, 선형 회귀 모델에서는 Y는 X에 대해 선형 관계라고 가정 

$$f(X) = \beta_0 + \beta_1X_1 + \beta_2X_2 + ...+\beta_pX_p$$
파라미터 집합 $\beta_0$, $\beta_1$, $\beta_2$,..., $\beta_p$을 추정\
선형 모델의 적합에 가장 일반적으로 사용되는 기법은 최소제곱법(least squares)

#### 비모수적 방법(non-parametric)

비모수적 방법은 특정 분포를 가정하지 않고(혹은 모델의 형태에 대한 강한 가정을 두지 않고), 가설을 검정하거나 모수를 추정하는 방법  

장점: 작은 표본, 극단치(outlier), 비정규분포에도 유연함

단점: 모수적 방법보다 검정력(statistical power)이 낮을 수 있음

예시> 
- Wilcoxon rank-sum test (독립표본 t-test 대체)
- Wilcoxon signed-rank test (paired t-test 대체)
- Kruskal-Wallis 검정 (ANOVA 대체)
- Fisher’s exact test (Chi-square test 대체)  
- 의사결정나무 (Decision Tree)\ 
- K-nearest neighbor  

**요약**

| 구분         | 모수적 방법          | 비모수적 방법                  |
| ---------- | --------------- | ------------------------ |
| **가정**     | 분포(정규분포 등)      | 분포 가정 없음                 |
| **데이터 형태** | 수치형 (연속형), 큰 표본 | 순위 데이터, 비정규 분포, 작은 표본    |
| **예시**     | t-test, ANOVA   | Wilcoxon, Fisher’s exact |
| **장점**     | 강력한 검정력         | 유연성, 안전성                 |
| **단점**     | 가정 위반 시 잘못된 결론  | 상대적으로 낮은 검정력             |


#### Lab 

t-test는 두 집단 평균 차이를 검정(정규성·등분산 가정이 기본). 표본이 충분히 크면 중심극한정리로 어느 정도 견고.

Wilcoxon rank-sum(Mann–Whitney)은 분포 가정 없이 순위로 비교 → 비정규분포/긴 꼬리/극단치에 더 강건.

언제 Wilcoxon?\    
- 표본이 작고 정규성 보장 어려움\
- 분포가 비대칭/이상치 존재\
- 등분산 의심이 강함(특히 Welch t-test로 보정해도 불안할 때)\

```{r}
set.seed(123)
data1 = rnorm(10, mean = 55, sd = 5)
data2 = rnorm(10, mean = 50, sd = 5)
df <- data.frame(
  group = rep(c("Treatment", "Control"), each = 10),
  score = c(data1, data2)
)
```

```{r}
t.test(score ~ group, data = df, var.equal = TRUE) # 또는 var.equal = FALSE(웰치)
wilcox.test(score ~ group, data = df)
```

카이제곱 검정은 기대도수가 충분히 클 때(일반적 기준: 모든 셀 ≥5) 근사적으로 유효.

Fisher 정확 검정은 소표본/희귀 사건 등으로 기대도수가 작은 셀(특히 <5)이 있으면 더 적합. “정확”한 p-값을 계산.

```{r}
tab <- matrix(c(12, 5, 7, 8), nrow = 2)
colnames(tab) = c("Drug", "Placebo")
rownames(tab) = c("Improved", "Not Improved")
tab
```


```{r}
chisq.test(tab)
fisher.test(tab)
```

### 실습 

1. 위 예시 데이터셋에서 t.test와 wilcox.test 결과를 비교하고, 언제 Wilcoxon을 사용하는 것이 더 적절한지 설명하라.

2. chisq.test와 fisher.test 결과를 비교하고, 어떤 상황에서 Fisher’s exact test가 더 적합한지 토론하라.

3. 데이터에 극단값을 추가해보고(treatment 그룹에 score=100 삽입) t-test와 Wilcoxon 결과를 비교하라.

4. 표본 크기를 줄여(각 그룹 5명) 두 검정을 다시 해보고 p-value 변화를 관찰하라.

[5-9] Data: antihypertensive_dementia_clean.csv 

5. 성별(sex)에 따라 **BMI** 평균 차이가 있는지 검정하라.  

6. **우울증 진단(depression_dx)**과 **치매진단(dementia_dx)**의 관련성을 검정하라.

7. `outpatient_visits`와 `insurance_quartile`을 포함해 치매진단을 예측하는 모형을 만들고, medication_adherence (High)의 **OR**과 95% CI를 보고하라.  
**힌트**: `glm(..., family = binomial)` → `exp(coef())`

8. `insurance_quartile`을 1–2 vs 3–4 두 그룹으로 묶어 KM 곡선을 비교하고 **log-rank test**를 수행하라.  

9. `age_group = cut(age, breaks=c(60,65,70,75,80,85,90, Inf), right=FALSE)`을 만들고, `age_group` 포함 Cox 모형을 적합하라. `cox.zph`로 PH 가정을 평가하라.   
**도전**: PH 위반 변수는 `strata()`로 층화하거나, `tt()`로 시간가변효과를 고려.


### 마무리
- 가설 검정(t, χ², log-rank)으로 **차이/독립성**을 평가
- 회귀(선형/로지스틱/Cox)로 **효과크기(β, OR, HR)**와 **CI**를 추정
- 임상적 의미는 **효과크기 + CI + 맥락**으로 해석


