---
title: "탐색적 데이터 분석"   
date: "2025-08-20"
output: 
  html_document:
    toc: yes
    toc_float: true
---

```{r setup, include=FALSE}
knitr::opts_chunk$set(echo = TRUE, eval = F)
```

## 학습 목표

이 강의에서는 데이터 분석 전처리 → 가공 → 탐색적 분석의 흐름을 따라가며, 다음 주요 내용을 실습합니다.

- 데이터 정제 (Cleaning) -- 오류, 결측치, 이상치 처리   
- 데이터 가공 (Wrangling) -- 변수 선택, 필터링, 정렬, 생성 
- 데이터 병합 & 재구조화 (Merging & Reshaping) 
- 탐색적 데이터 분석 (EDA) -- 요약 통계, 시각화

## 0. 준비
필요한 패키지 설치 & 로딩

```{r}
install.packages(c("gapminder", "dplyr", "tidyr", "ggplot2"))
library(gapminder)
library(dplyr)
library(tidyr)
library(ggplot2)
```


## 1. 데이터 정제 (Data Cleaning)
정의: 데이터의 오류를 찾아 제거하거나 수정하는 과정
주요 작업
- 중복값 제거 (Duplicates)
- 잘못된 값 수정 (Irrelevant/Inconsistent values)
- 결측치 처리 (Missing values)
- 이상치 탐색 (Outliers) 및 처리 

실제 분석에서는 정제에 80%의 시간이 걸린다는 말이 있을 정도로 중요합니다.

```{r}
# 중복 확인
gapminder %>% distinct()

# 결측치 개수 확인
colSums(is.na(gapminder))
```


## 2. 데이터 가공 (Data Wrangling)
정의: 분석이 가능하도록 데이터를 적절한 형식으로 변환하는 과정

### 2.1. 변수 선택: select

```{r}
gapminder %>%
  select(continent, country) %>%
  distinct() 
```

%\>% 는 pipe 연산자(operator)이며, 이전(좌측) 결과를 받아서 다음(우측)으로 넘겨 주는 역할을 합니다.

### 2.2. 조건 추출: filter

```{r}
gapminder %>%
  filter(year == 1957) 
gapminder %>%
  filter(country == "Korea, Rep.") 
```

### 2.3. 정렬: arrange

```{r eval=FALSE}
gapminder %>%
  arrange(gdpPercap) 
gapminder %>%
  arrange(desc(gdpPercap)) 
```

### 2.4. 새로운 변수 생성: mutate

```{r eval=FALSE}
gapminder %>%
  mutate(pop = pop/1000000)
gapminder %>%
  mutate(gdp = gdpPercap*pop)
```

### 2.5. 요약 통계: summarize + group_by 

```{r eval=FALSE}
gapminder %>%
  filter(year == 2007) %>%
  summarize(meanLifeExp = mean(lifeExp))

gapminder %>%
  group_by(year) %>%
  summarise(meanLifeExp = mean(lifeExp))

gapminder %>%
  group_by(continent, year) %>%
  summarize(meanLifeExp = mean(lifeExp))
```

## 3. 데이터 병합(join) 

```{r}
df1 <- data.frame(
  country=c("Korea","Japan","China"),
  life_exp=c(80,83,67))
df2 <- data.frame(
  country=c("Korea","Japan","Taiwan"),
  pop_mil=c(50,100,10))

inner_join(df1, df2, by="country")
left_join(df1, df2, by="country")
right_join(df1, df2, by="country")
full_join(df1, df2, by="country")
```


```{r}
x = c("a", "b", "c")
y = c("b", "c", "d")
intersect(x, y) # 교집합   
setdiff(x, y) # 여집합  
union(x, y) # 합집합    
```

## 4. 데이터 재구조화: reshaping data

```{r}
continent_gapminder <- gapminder %>%
  group_by(continent, year) %>%
  summarize(lifeExp = mean(lifeExp),
            pop = mean(pop),
            gdpPercap = mean(gdpPercap))

# Wide → Long
long_data <- continent_gapminder %>%
  pivot_longer(cols = lifeExp:gdpPercap,
               names_to = "variable",
               values_to = "value")

# Long → Wide
long_data %>%
  pivot_wider(names_from = variable, 
              values_from = value)
```


## 5. 데이터 시각화(Data visualization)

### 5.1. 산점도: scatter plot

```{r}
gapminder %>%
  filter(year == 2007) %>% 
  ggplot(aes(x=gdpPercap, y=lifeExp)) + 
  geom_point()
```


```{r}
gapminder %>%
  filter(year == 2007) %>% 
  ggplot(aes(x=gdpPercap, y=lifeExp, 
             color = continent, 
             size = pop)) + 
  geom_point() 
```

```{r}
gapminder %>%
  filter(year == 2007) %>% 
  ggplot(aes(x=gdpPercap, y=lifeExp, 
             color = continent, 
             size = pop)) + 
  geom_point() +
  facet_grid(.~continent)
```

### 5.2. 꺾은 선 그래프: line plot


```{r}
gapminder %>%
  group_by(continent, year) %>%
  summarize(meanLifeExp = mean(lifeExp)) %>% 
  ggplot(aes(x=year, y=meanLifeExp, 
             color=continent)) + 
  geom_line()
```


### 5.3. 막대 그래프: bar plot

```{r}
gapminder %>%
  select(continent, country) %>%
  distinct() %>% 
  ggplot(aes(continent, fill = continent)) + 
  geom_bar()
```

### 5.4. 히스토그램: histogram


```{r}
ggplot(gapminder, aes(x=lifeExp)) + 
  geom_histogram()
```

```{r}
ggplot(gapminder, aes(x=lifeExp)) + geom_histogram(binwidth = 5)
```

### 5.5. 박스 플롯: box plot

```{r}
ggplot(gapminder, 
       aes(x=continent, y=lifeExp)) +
  geom_boxplot()
```

```{r}
ggplot(gapminder, 
       aes(x=continent, y=lifeExp)) +
  geom_violin()
```

### 5.6. 제목, 축 

```{r}
ggplot(gapminder, 
       aes(x=continent, y=lifeExp)) +
  geom_boxplot() + 
  labs(title = "Distribution of life expectancy across different continents", 
       x = "Continent", 
       y = "Life expectancy (years)") 
```


```{r}
ggplot(gapminder, 
       aes(x=continent, y=lifeExp)) +
  geom_boxplot() + 
  labs(title = "Distribution of life expectancy across different continents", 
       x = "Continent", 
       y = "Life expectancy (years)") +
  theme(text = element_text(size = 16))
```

### 5.7. ggplot2 plot의 기본 성분과 구조

**기본 성분**   
-   Data: 주로 data frame 형태의 데이터 (data)\
-   Aesthetics: 데이터를 축, 색상, 점의 크기 등으로 매핑 (mapping)
-   Geometric objects: 점, 선, 도형과 같은 기하학적 객체\
-   Scales: 데이터의 스케일(x축, y축, 점의 크기, 투명도 등)을 동적으로 조정하여 어떤 시각적 요소를 사용할 것인가 정의\
-   Coordinate system: 좌표계\
-   Facetting: 조건부 플롯을 위해 패널을 분할하여 표현하는 방법
-   Statistical transformation: Binning, quantiles, smoothing 등의 통계 변환\
-   Position adjustment: 위치의 조정

**구조**
-   ggplot = layers + scales + coordinate system
-   layers = data + mapping + geom + stat + position

**함수군**. 
-   Plot creation: ggplot 클래스 객체를 생성하는 함수군
-   Geoms: graphic의 geometric (기하학적인 형태)을 지정하는 함수군
-   Statistics: 데이터를 통계적인 관점으로 변환하는 함수군
-   Scales: 축의 스케일 변환과 라벨, 범례 등을 변경하는 함수군
-   Coordinate systems: 좌표계를 설정하는 함수군
-   Faceting: 그래픽 facet layout 을 정의하는 함수군
-   Position adjustment: geometric 의 위치를 지정하는 함수군
-   Others

## 6. 연습    
- gapminder에서 한국 데이터만 뽑아 GDP 변화를 시각화하세요.
- 대륙별 평균 기대수명을 2000년 이후만 필터링해서 꺾은선 그래프로 그리세요.

## 7. 실습   
[Exercise_week3_EDA](exercise_week3_EDA.html). 
