---
title: "부트스트래핑(Bootstrapping)"
author: "Yoon-Ho Hong"
format: 
  html:
    embed-resources: true
    toc: true
editor: visual
---

```{r setup, include=FALSE}
knitr::opts_chunk$set(echo = TRUE, eval = FALSE, message = FALSE, warning = FALSE)
```

기계학습과 통계적 모델링의 기초에서 이어집니다.

## 부트스트래핑

부트스트래핑(bootstrapping)은 **실제 모집단을 모르더라도**, 현재 가지고 있는 **표본을 반복적으로 재추출**하여 통계량의 분포를 추정하는 방법이다.

부트스트래핑 개념을 이해하기 위해서 이전 시간에 다루었던 표본 평균을 통해 모평균을 추정하고 표본 평균의 변동성, 즉 표준오차를 구하는 문제에 적용해보기로 하자.

## 모집단과 표본 

모집단(population)을 정규분포에서 생성.   
모집단 전체의 평균과 표준편차를 확인.   
여기서 실제 분석 대상은 모집단이 아니라, 추출한 표본(sample).

```{r}
set.seed(1)
pop = rnorm(1000, 0, 10) 
mean(pop)
sd(pop)
sampl = sample(pop, 100, replace = F) 
```

## 표본 평균과 표준오차 계산 

SEM 은 표본 평균이 얼마나 불확실한지를 나타내는 지표.  
계산식: 표본 표준편차 / √표본 크기.   
±2*SEM 은 대략적인 95% 신뢰구간의 의미.  

```{r}
x_bar = mean(sampl) # 표본 평균 
n = length(sampl) # 표본 크기 
sem = sd(sampl)/sqrt(n)
sem # 표준오차 
x_bar - 2*sem # 95% 신뢰구간 하한 
x_bar + 2*sem # 95% 신뢰구간 상한 
```

## 부트스트래핑 

표본에서 다시 복원추출을 반복해 가짜 표본(bootstrap sample)들을 만든다.   
각 가짜 표본의 평균을 계산 → 표본 평균들의 분포 확인.  
이 분포의 표준편차가 **표본 평균의 표준오차**와 유사하다.  

### for 구문을 이용한 구현  

```{r}
boot_sampl = list()
for (i in 1:1000) {
  set.seed(i)
  boot_sampl[[i]] = sample(sampl, 100, replace = T)  # 표본에서 다시 표본 추출
}

temp = lapply(boot_sampl, mean) 
temp2 = unlist(temp)

mean(temp2)   # 부트스트랩된 평균들의 평균
sd(temp2)     # 부트스트랩된 평균들의 표준편차 ≈ SEM
```



### replicate 을 활용한 구현 

for 구문 대신 replicate() 사용 → 코드 간결화.  
sd(means) 값이 곧 부트스트랩으로 구한 SEM 추정치.   

```{r}
boot = function(x){
  sample(x, 100, replace = T)
}  
  
replicate(1000, boot(sampl)) -> temp
sapply(temp, mean)  -> means
mean(means)
sd(means)
```

## 핵심 메시지

SEM은 표본 평균의 불확실성을 수치화한 값이다.  
부트스트래핑은 실제 모집단을 몰라도 SEM을 추정할 수 있는 강력한 방법이다.   
이 과정은 “이 한 번 뽑은 표본이 과연 얼마나 믿을 만한가?”라는 질문에 대한 답을 준다.  

