---
title: "부트스트래핑(Bootstrapping)"
author: "Yoon-Ho Hong"
format: 
  html:
    embed-resources: true
    toc: true
editor: visual
---

기계학습과 통계적 모델링의 기초에서 이어집니다.    

## 부트스트래핑

부트스트래핑이란(bootstrapping) 모수를 추정하거나 가설 검정을 위해서 무작위로 표본을 추출하는 과정을 가리킵니다. 이 때 중복을 허용합니다.       

그럼, 앞서 모평균을 추정하고 표본 평균의 변동성을 측정하는 문제에 적용해보기로 합시다.  

우선, 다음과 같이 크기가 1000인 모집단이 있다고 해봅시다. 정규분포를 따르는 확률 변수 X의 평균과 표준편차는 각각 0과 10입니다.   

```{r}
set.seed(1)
pop = rnorm(1000, 0, 10) # number=1000, mean=0, sd=10
mean(pop);sd(pop)
```

모집단에서 크기가 100인 표본을 무작위로 추출합니다.  

```{r}
sampl = sample(pop, 100, replace = F) 
```

모평균의 추정치(즉, 표본 평균)와 표준 오차, 95% 신뢰구간을 구해봅시다.  

```{r}
x_bar = mean(sampl) # 표본 평균 
n = length(sampl) # 표본 크기 
s = sqrt(var(sampl)*n/(n-1)) # 모표준편차의 불편추정량으로서 표본 표준편차 
sem = s/sqrt(n)
CI = c(x_bar - 2*sem, x_bar + 2*sem)
x_bar; sem; CI
```

이제, 부트스트래핑을 적용해 모평균의 추정치와 표준 오차, 95% 신뢰구간을 구해봅시다.  

먼저 다음과 같은 함수를 정의해줍니다.  

```{r}
fn = function(z, index){
  mean(z[index])
} # function need two arguments, the second one should be index
```

이제, 표본에서 하위 표본을 추출하고(복원을 허락), 해당 하위 표본의 평균을 구하는 함수를 적용합니다.  

```{r}
ind = sample(length(sampl), length(sampl), replace = T)
fn(sampl, ind)
```

위 과정을 1000번 반복합니다.  

```{r}
# boot 
library(boot)
res = boot(sampl, fn, R=1000) 
res$t0 # original = the mean of the original sample
mu = mean(res$t)
sem = sd(res$t) # standard deviation of the sample mean 
ci = boot.ci(res, type = "norm")
mu; sem; ci
```

위에서 구한 표준오차, 신뢰구간과 비교해봅니다.     
